【裁判字號】    97,訴,1171
【裁判日期】    971128
【裁判案由】    水土保持法
【裁判全文】
臺北高等行政法院判決
                                      97年度訴字第1171號
                              .
原      告  甲○○
訴訟代理人  周佳弘  律師
被      告  臺北市政府
代  表  人  乙○○市長）住同.
訴訟代理人  丙○○
上列當事人間因水土保持法事件，原告不服行政院農業委員會中
華民國97年3 月11日農訴字第0960163161號訴願決定，提起行政
訴訟。本院判決如下：
    主  文
原告之訴駁回。
訴訟費用由原告負擔。
    事  實
一、事實概要：原告未先擬具水土保持計畫送主管機關核定，即
    擅於其所有坐落台北市○○區○○段三小段231 、287 、
    288 、289 等地號山坡地（下稱系爭山坡地）開挖整地、拓
    寬道路，違規面積約5,392 平方公尺，經被告所屬建設局（
    自民國96年9 月11日起更名為產業發展局）山坡地水土保持
    查報員查獲違規行為，並經被告於96年6 月13日派員會同原
    告及相關單位人員現場勘查屬實，爰以96年7 月3 日府建四
    字第09632204 200號函，認原告違反水土保持法（下簡稱本
    法）第12條第1 項規定，爰依本法第33條第1 項第2 款及第
    23條第2 項規定，裁處原告新臺幣（下同）30萬元罰鍰，並
    令應立即停止一切非法開發、使用行為。又被告另以96年7
    月3 日府建四字第09632204201 號函（下稱系爭函文）通知
    原告略謂：系爭山坡地，因開挖邊坡陡峭，基於公共安全因
    素，請依「水土保持法」第8 條第1 項第5 款規定，於96
    年8 月6 日前提送案址之改正計畫。嗣被告於96年9 月11日
    派員現場勘查結果，違規地點仍為裸露狀態，並無鋪設帆布
    及施作臨時防災設施，被告再以96年9 月19日府產業坡字第
    09633310 300號函，認原告違反本法第8 條規定，依本法第
    33條第1 項第1 款規定，裁處原告30萬元罰鍰，並令應立即
    停止一切非法開發、使用行為（下簡稱系爭處分）。原告不
    服，對系爭處分裁罰30萬元部分提起訴願，遭決定駁回後，
    遂提起本件行政訴訟。
二、兩造聲明：
（一）原告聲明求為判決：
    １、訴願決定、原罰鍰處分均撤銷。
    ２、訴訟費用由被告負擔。
（二）被告聲明求為判決：
    １、駁回原告之訴。
    ２、訴訟費用由原告負擔。
三、兩造主張之理由：
（一）原告主張之理由：
    １、本件原告不服被告系爭函文所認定之違規事實，已向台
        北市議會王孝維議員台北市議會市民服務中心陳情，並
        安排於96年8 月1 北市議會王孝維議員研究室進行協調
        ，被告由所屬人員陳庭輝出面代表被告協調，協調結果
        為「請建設局安排水土保持服務團輔導陳情人改善」，
        即被告就本件水土保持與維護，只要由建設局安排水土
        保持服務團輔導改善即可，不需依系爭函文說明二之指
        定改正事項內容及標準（即交由水土保持或相關專業技
        師規劃、設計及監造）實施改正。詎原告於等待建設局
        水土保持服務團輔導改善期間，竟又收到被告以原告未
        依系爭函文說明二之指定改正事項內容及標準實施改正
        ，科處原告罰鍰，實難令原告甘服。按原告於96年8 月
        13日協調時，信賴被告所屬建設局人員陳庭輝同意改安
        排水土保持服務團輔導改善之承諾，因此等待水土保持
        服務團輔導，於水土保持服務團尚未對原告輔導前，被
        告竟違反承諾，遽以原處分認定原告未依系爭函文說明
        二之指定改正事項內容及標準實施改正，並科處原告罰
        鍰，侵害原告對被告之信賴，與行政法信賴保護原則相
        違。
    ２、被告所屬產業發展局於96年11月21日派員會勘，會勘結
        論亦為「請原告依台北市政府水土保持服務團意見改善
        」，亦即根本無須依系爭函文說明二之指定改正事項內
        容及標準實施改正，益明原處分以原告未依系爭函文說
        明二之指定改正事項內容及標準實施改正，科處原告罰
        鍰，並非適法。
    ３、本件原處分係以原告未依被告系爭函文指定改正事項內
        容及標準實施改正，處罰鍰30萬元整。惟查：
      (1)被告系爭函文指定改正事項內容及標準語焉不詳，並無
        具體內容，原告無從依系爭函文進行改正，故被告以系
        爭函文為裁罰依據，顯有違法。
      (2)本件原告並未收到被告所提證物八之96年8 月8 日北市
        建四字第09632879700 號函，即被告要求於案址裸露邊
        坡部分先以帆布覆蓋並做好相關臨時排水設施之通知。
        被告以原告未覆蓋帆布及施作臨時排水設施，即認定原
        告未依系爭函文改正，亦非合法。
      (3)系爭函文認定原告違規面積為5,392 平方公尺部分，究
        竟如何計算？是否有實地測量，被告承辦人員自始至終
        未提出其認定依據；而違規面積之認定，攸關水土保持
        法第6 條所定水土保持之處理與維護在中央主管機關指
        定規模以上之認定，亦與是否應由本法第6 條所定水土
        保持或相關專業技師規劃、設計及監造等環環相扣，因
        此確定違規面積之多寡，與系爭函文及原處分是否合法
        至關重要，被告就其違規面積之計算依據，至今未提出
        合理說明，原處分是否合法，尚非無疑。
    ４、綜上所述，本件原行政處分確非合法，應予撤銷，訴願
        決定加以維持，亦非適法，亦應撤銷。
（二）被告主張之理由：
    １、本案流程經過說明如下：
      (1)被告所屬建設局於96年6 月間例行性巡查發現系爭山坡
        地有進行開挖整地、拓寬道路等情事，經被告所屬建設
        局96年6 月13日辨理會勘及96年6 月21日原告親赴被告
        所屬建設局陳述意見結果，案址違規行為確實係原告所
        為，因違規行為屬實，經被告所屬建設局局96年6 月21
        日、23日派員前往測量違規面積約5,392 平方公尺，被
        告爰依本法第23條第2 項及第33條第1 項第2 款及「臺
        北市違反水土保持法案件統一處理及裁罰基準」規定，
        以96年7 月3 日府建四字第09632204200 號函，處原告
        罰鍰30萬元整，並以系爭函文請原告依本法第8 條第1
        項第5 款規定，於96年8 月6 日前提送改正計畫予被告
        所屬建設局審查。
      (2)案經臺北市議會吳議長碧珠96年7 月31日辦理協調會中
        原告表，原告表示因案址違規面積較大，且須測量細部
        規劃，陳情展延改正計畫期限，被告所屬建設局爰以96
        年8 月8 日北市建四字第09632879700 號函同意展延改
        正計畫送件期限至96年9 月3 日，並請原告於案址裸露
        邊坡部分，先以帆布覆蓋，並做好相關臨時排水設施，
        以避免災害發生。惟迄96年9 月10日被告仍未接獲相關
        之改正計畫，經被告所屬產業發展局96年9 月11日派員
        至現場勘查結果，違規地點仍為裸露狀態，原告並無鋪
        設帆布及施作臨時排水設施。因原告未依系爭函文進行
        改正，業違反水土保持法第8 條第1 項之規定，且原告
        絲毫無改善誠意，被告爰依本法第33條第l 項第1 款及
        「臺北市違反水土保持法案件統一處理及裁罰基準」規
        定，以96年9 月19日府產業坡字第09633310300 號函，
        裁處原告罰鍰30萬元整。
    ２、本案原告主張理由顯係牽強實不足採，茲論駁如下：
      (1)有關原告稱因等待被告所屬建設局輔導，爰未依指定改
        正事項進行改正乙節，查被告所屬建設局業以96年8 月
        23日北市建四字第09632983600 號函，針對96 年8月13
        日協調結論「請建設局安排水土保持服務圓輔導陳情人
        改善」部分予以回覆表示，因本案已多次（96 年6月13
        日、7 月2 日、7 月31日）會同水土保持服務團至現場
        輔導，服務團技師均已明確表示案址有多處邊坡坡腳遭
        挖除，且部分邊坡有土石坍塌情事，應請專業技師作整
        體之規劃及改善，故仍請原告於96年9 月3 日前依規定
        完成改正，惟迄96年9 月10日被告仍未接獲相關之改正
        計畫，經被告所屬產業發展局96年9 月11日派員至現場
        勘查結果，違規案址亦無鋪設帆布及施作臨時防災設施
        。茲因原告未依被告96年7 月3 日函進行改正，且毫無
        改善誠意，被告爰依本法第33條第1 項第l 款規定予以
        處分，故原告所稱因等待被告所屬建設局輔導，故未進
        行改正，以及有違信賴保護原則等云，實為推諉卸責之
        說辭，其理甚明。
      (2)查被告96年7 月3 日函之改正事項為請原告於96年8 月
        6 日前提送案址之改正計畫予被告所屬建設局查核，案
        經吳議長碧珠96年7 月31日協調改正計畫展延至96年9
        月3 日前完成，惟迄96年9 月10日被告仍未接獲相關之
        改正計畫，且案址亦無任何改善情形，被告爰依規定予
        以查處。另有關96年11月21日之會勘結論，係起因於被
        告所屬產業發展局針對被告96年9 月19日函之繼續改正
        事項，於96年10月22日辦理屆期檢查，因違規案址部分
        裸露邊坡已有植生情形，且坡腳已施作臨時排水士溝，
        原告亦於會中表示其有改正誠意，並請專業技師就裸露
        邊坡進行邊坡穩定分析，分析結果尚屬穩定，希望被告
        所屬產業發展局能以直接指定改正事項方式輔導改正，
        考量水土保持服務團原顧慮之開挖後裸露邊坡經分析後
        尚屬穩定，且部分案址已有改正情事，被告爰於96年11
        月21日再次會同水土保持服務團前往指導改正。故有關
        96年11月21日會勘結論與原告未依96年7 月3 日函實施
        改正實為二件事，不能混為一談。故原告引用被告所屬
        產業發展局96年11月21日會勘結論，據以作為毋須遵照
        被告96年7 月3 日函實施改正之依據，純屬原告刻意引
        用不同時間、條件之結論，意圖造成被告行政處分前後
        不一之假象，以達推卸責任之目的。
      (3)本件違規面積部分，前經被告所屬建設局96年6 月23日
        派員前往測量結果，違規位置共計25處，違規面積合計
        約5,392 平方公尺，此有被告山坡地水土保持管理查報
        表所附地形圖及現場照片可稽。另被告所屬建設局亦於
        96 年7月2 日會同臺北市水土保持服務團辦理現場會勘
        ，並於會中將違規位置與原告逐一核對確認，惟原告並
        不認同被告對於開挖整地行為之認定標準，並非原告所
        稱從未進行確認。再者，考量原告係為農業使用，且23
        1 、288 、289 等3 筆地號分屬保護區田、溜地目，得
        作為農業使用，故違規面積之計算，被告已排除前開3
        筆地號土地，惟需納入指定改正事項之改正範圍內，被
        告爰將該3 筆地號併列於96年7 月3 日府建四字第0963
        2204200 號函。
    ３、原告違本法第8 條規定，被告援引同法第33條第1 項第
        1 款規定，對原告開立96年9 月19日府產業坡字第0963
        3310300 號處分書，科處罰鍰30萬元整，於法應無不當
        ：
      (1)行政院農業委員會依水土保持法第8 條第2 項規定，以
        85年8 月6 日85農林字第5030375A號公告發布水土保持
        技術規範，並以92年8 月15日農授水保字第0921842339
        號令修正。經查被告所屬產業發展局於96年8 月15日、
        96年8 月23日、96年8 月29日、96年9 月5 日、96年9
        月11日派員至現場勘查結果，皆未見原告依所稱之帆布
        （其中96年8 月23日、96年9 月5 日為雨天），此有巡
        查紀錄表為證；雖原告辯稱被告前往勘查時皆為晴天，
        已將帆布移除以利植生，雨天時皆有配合於裸露坡面鋪
        蓋帆布云云，查被告所屬產業發展局曾於96年7 月24日
        拍得原告所稱之鋪設帆布等措施，惟鋪設範圍僅案址之
        小部分，其他廣大裸露鋪面皆朱鋪設，與被告要求落差
        甚大，且案址並未施作臨時性排水設施，現場亦有部分
        水土流失情形。
      (2)按本法第8 條第1 項第5 款規定「下列地區之治理或經
        營、使用行為，應經調查規劃，依水土保持技術規範實
        施水土保持之處理與維護：……5 、於山坡地或森林區
        內開發建築用地，或設置公園、墳墓、遊憩用地、運動
        場地或軍事訓練場、堆積土石、處理廢棄物或其他開挖
        整地。……」；水土保持技術規範第90條規定：「開挖
        整地之排水系統……可分為臨時性及永火性之排水設施
        。……。」；同規範第139 條規定：「施工中，為減少
        逕流沖蝕及泥砂災害，應設豈臨時排水系統，並與沖蝕
        控制設施措施相互配合。」，本案案址係位於被告報奉
        行政院核定公告之山坡地範圍，原告未經申請核准即擅
        自開挖整地、拓寬道路，違規面積達5,392 平方公尺，
        且未依被告系爭函文規定提送改正計畫，並經被告所屬
        產業發展局多次派員至現場勘查結果，違規案址亦無鋪
        設帆布及施作臨時防災設施，顯見原告並無改正誠意，
        故本案原告已違反本法第8 條第1 項規定，被告依本法
        第33條第1 項第I 款規定予以查處，並無不當。
    理  由
一、原告起訴主張，被告96年7 月3 日府建四字第09632204201
    號系爭函文，指定改正事項內容及標準語焉不詳，無具體內
    容，原告無從遵從改正，是本件被告裁處並不合法；又原告
    接獲系爭函文後，洽台北市議員陳情並於96年8 月13日協調
    後，被告同意「安排水土保持服務團輔導陳情人即原告改善
    」，故原告信賴被告上開承諾並依輔導改善系爭山坡地，嗣
    經被告於96年11月21日現場會勘，結論亦認無需依系爭函文
    指定改正事項（即交由水土保持或相關專業技師規劃、設計
    及監造），故系爭函文有上開不明確情事，原告因信賴水土
    保持服務團之輔導，而未為系爭函文指定改正事，被告竟違
    反信賴保護原則，認原告未於限期內依系爭函文指定改正事
    項改正，而對原告裁罰，自有不法，應予撤銷。被告則以原
    告未先擬具水土保持計畫送主管機關核定，即於系爭山坡地
    開挖整地、拓寬道路，經被告於96年6 月13日派員會同查獲
    後，於96年7 月3 日以系爭函文通知原告，以系爭山坡地，
    因開挖邊坡陡峭，基於公共安全因素，請依「水土保持法」
    第8 條第1 項第5 款規定，於96年8 月6 日前提送案址之改
    正計畫，故系爭函文十分明確，然被告於96年9 月11日前多
    次派員現場勘查，原告均未依土保持技術規範第90條、第
    135 條、第139 條規定，於違規地點鋪設帆布及施作臨時防
    災設施，故被告始為本件裁罰；至原告陳稱被告同意「安排
    水保服務團輔導陳情人即原告改善」等語，因原告漏未敘明
    整個事件程序，且將被告依法為本件裁罰後，原告後續改善
    系爭山坡地措施混為一談，是容有誤解，並不足採等語資為
    抗辯。
二、兩造對事實概要欄記載之事實，及下開事實並不爭執，堪信
    為真實：
（一）原告前未先擬具水土保持計畫送主管機關核定，即擅自對
      屬山坡地之系爭土地（被證2 本院卷第62頁至65頁）開挖
      整地、拓寬道路，經被告所屬建設局山坡地水土保持查報
      員於96年6 月6 日、6 月7 日查獲拍照等（被證1 本院卷
      第52頁至第61頁），並經被告於96年6 月13日派員會同原
      告及相關水土保持服務團等單位人員現場會勘後，於96年
      6 月21日被告所屬建設局員工再赴系爭土地巡查及丈量違
      規面積時，發現原告繼續以機具開挖整地（被證3 本院卷
      第70頁及被證4 照片本院卷第71頁）；同日原告親赴被告
      所屬建設局說明，96年6 月23日被告所屬建設局員工再赴
      系爭山坡地丈量違規面積，另發現有未計入之違規區域，
      仍一併繪入系爭土地違規範圍（被證4 本院卷第72頁及第
      73、78頁所附照片），並依測量圖計算系爭土地違規面積
      計5, 392平方公尺（原處分卷第51頁）。
（二）被告所屬建設局於96年7 月2 日安排水土保持服務團人員
      ，再赴系爭山坡地履勘，原告表示，請渠等協助辦理違規
      地點之後續改正事宜，伊願意配合改正；水土保持服務團
      指導事項略以，因違規挖掘之範圍較大，如何作好保護邊
      坡，有系統的規劃排水，應屬專業之水土保持工作，建議
      行為人聘請專業技師提送水土保持改正計劃書給市政府核
      備後，儘速著手進行現場改善施作，以免颱風季造成災害
      （原處分卷第21頁）。嗣被告於96年7 月3 日以府建四字
      第09632204200號函，認原告違反本法第12條第1 項規定
      ，依本法第33條第1 項第2 款裁處原告罰鍰等，併另以系
      爭函文通知原告。
（三）原告就本案向台北市議會陳情後，96年7 月31日由台北市
      議會吳碧珠議長主持，並會同兩造及水土保持服務團人員
      再赴系爭山坡地現場履勘，並作成會勘結論：本案因改善
      面積較大，且須測量細部規劃，請被告所屬建設局同意將
      改善計畫提出期限，再寬延一個月（原處分卷第22頁、第
      28頁）。嗣台北市議會於96年8 月2 日以議祕服字第9601
      047300號函將上開會勘紀錄送達兩造（原處分卷第27頁）
      。被告則於96年8 月8 日以北市建四字第09632879700 號
      函吳議長碧珠、台北市議會、原告等人，略以：依據上開
      市議會96年8 月2 日函示，對原告陳情案址面積較大且須
      測量細部規劃，請被告建設同意改善計劃展延期乙事，被
      告同意展延至96年9 月3 日，惟仍請原告於於案址裸露邊
      坡部分，先以帆布覆蓋並做好相關臨時排水設施，以避免
      災害發生（被證8 ，本院卷第85頁，上開函被告以平信寄
      送，原告則稱未收受）。又上述現場會勘時，原告於96年
      7 月31日違規案件輔導紀錄表上表示：請求提供改善計畫
      之方式及重點。經被告委派之水土保持服務團人員當場指
      導：(1)改善計劃重點為排水、護坡、植生。(2)改善計劃宜
      分為兩階段：第一階段應急臨時防範颱風豪雨，第二階段
      為永久性排水、水坡保護等措施。(3)改善計畫應儘快送審
      ，以防災害（見原處分卷第22頁）。
（四）原告再向台北市議會陳情，經台北市議員王孝維於96年8
      月13日，會同兩造召開協調會結論略以：(1)本案己進行訴
      願，請被告所屬建設局一併將原告陳述意見送農委會(2)請
      被告所屬建設局安排水保服務團輔導陳情人即原告改善。
      (3)本案原告因不諳法令，故無心觸法，建請建設局體諒，
      給予最低處罰。台北市議會並以96年8 月16日議祕服字第
      9604123000函將上開會議記綠送兩造。而被告所屬建設局
      則於96年8 月23日以北市建四字第9632983600號函覆台北
      市議員王孝維、台北市議會、原告等人略以：有關原告意
      見轉送農委會乙事，依結論辦理。有關安排水保服務團輔
      導改善乙節，被告已多次（96年6 月13日、7 月2 日、7
      月31日）會同水土保持服務團至現場輔導，服務團技師已
      明確表示因案址有多處邊坡坡腳遭挖除，且現場部分邊坡
      有土石坍塌情事，應請專業技師作整體之規劃及改善，故
      仍請原告依前開96年8 月8 日北市建四字第09632879700
      號函辦理等語（原處分卷第18-19 頁函）。
（五）被告所屬建設局於96年8 月15日、96年8 月23日、96 年8
      月29日、96年9 月5 日、96年9 月11日均派員至現場為例
      行性巡查，其中96年8 月23日、9 月5 日為雨天，惟均未
      見原告於使用帆布覆蓋邊坡裸露坍塌處，及另設置臨時性
      排水設施（被證11及12本院卷第92頁至101 頁）。
（六）被告於96年9 月11日派員赴現場勘查結果，違規地點仍為
      裸露狀態，並無鋪設帆布等臨時防災設施，亦未設置臨時
      排水設施，有被告提出之巡查記錄表及照片（本院卷第86
      頁至88頁）可稽，故被告以96年9 月19日府產業坡字第
      09633310300 號函，以原告違反水土保持法第8 條規定，
      依同法第33條第1 項第1 款規定裁處原告新臺幣30萬元罰
      鍰，並命原告應停止一切非法開發、使用行為之本件處分
      。
（七）原告於96年10月17日以陳情書致被告所屬產業發展局略謂
      ：原告收受被告96年9 月19日府產業坡字第09633310300
      號、第09633310301 號函，命原告應於96年10月20日完成
      指定改善事項，惟違規系爭土地經委請土木技師現場勘測
      ，本應檢附邊坡穩定分析報告書，但由於土木技師電腦系
      統故障，未能於10月20日以前完成改善計畫，懇請被告予
      以延後一週（原處分卷31頁）。兩造於96年10月22日開會
      （會勘）紀錄結論略以：(1)請（原告）儘速將3 公尺處之
      裸露邊坡鋪設帆布。(2)有關原告會中所提之邊坡穩定分析
      過於簡略，應請規劃單位就現況之相關背景及分析採用之
      地質參數進行說明。(3)另有關原告所述案址經分析結果尚
      屬穩定，請產業發展局同意以指定改正方式進行改正乙節
      ，該局將研議後續辦。（詳訴願卷第21頁）。
（八）兩造會同水土保持服務團於96年11月21日會勘，系爭山坡
      地現場，部分裸露邊坡已有植生情形，另坡腳已施作臨時
      排水溝，另高約3 公尺之裸露陡坡已種植植生，惟新闢小
      徑尚未植生。原告表示願意全力配合改正；會勘結論則為
      「請行為人甲○○依台北市政府水土保持服務團意見改善
      」（本院卷第23頁、24頁原告原證五）。
三、按水土保持法第4 條規定：「公、私有土地之經營或使用，
    依本法應實施水土保持處理與維護者，該土地之經營人、使
    用人或所有人，為本法所稱之水土保持義務人。」；本法第
    8 條第1 項第5 款規定：「下列地區之治理或經營、使用行
    為，應經調查規劃，依水土保持技術規範實施水土保持之處
    理與維護：……五、於山坡地或森林區內開發建築用地，或
    設置公園、墳墓、遊憩用地、運動場地或軍事訓練場、堆積
    土石、處理廢棄物或其他開挖整地。」、本法第33條第1項
    第1 款：「有下列情形之一者，處新台幣六萬元以上三十萬
    元以下罰鍰：一、違反第8 條第1 項規定未依水土保持技術
    規範實施水土保持之處理與維護，或違反第22條第1 項，未
    在規定期限內改正或實施仍不合水土保持技術規範者。」。
    次按水土保持技術規範第90條、第135 條、第139 條分別規
    定：「開挖整地之排水系統應考慮地表水及地下水，可分為
    臨時性及永久性之排水設施。其設置原則如下：一、階段式
    邊坡，其平台寬度至少一‧五公尺，採內斜式，其斜率為
    百分之十，平台之坡降為百分之一至百分之三。二、橫向排
    水長度超過一百公尺或有特殊情形時，採分向或集中排水。
    三、填方區應視實際需要設置地下排水設施。四、人行步道
    、停車場、廣場等之排水設施，應儘量配合透水或半透水性
    鋪面設計，以利地表水排除及水源涵養。」、「水土保持施
    工中，除應依水土保持計畫及本規範相關規定確實施作外，
    並應加強臨時防災措施。」、「施工中，為減少逕流沖蝕及
    泥砂災害，應設置臨時排水系統，並與沖蝕控制措施相互配
    合。」。綜上可知，水土保持義務人於山坡地開挖整地時，
    應經調查規劃，依水土保持技術規範第90條、第135 條、第
    139 條等規定，設置臨時性排水設施，並應加強臨時防災措
    施，以實施水土保持之處理與維護，若未盡上開行為義務，
    主管機關自得依本法第33條第1 項第1 款規定裁處水土保持
    義務人罰鍰。經查本件原告為系爭山坡地之所有權人之一，
    為水土保持義務人之一，然原告於系爭山坡地為拓寬道路等
    開挖整地行為，未依水土保持技術規範，於系爭山坡地開挖
    地點，設置臨時性排水設施及加強臨時防災措施（即於颱風
    季節及下雨時鋪設帆布於開挖裸露處）等情，詳如上述，揆
    之上開規定，被告依本法第33條第1 項第1 款對原告為本件
    裁罰處分，於法有據。
四、原告雖主張系爭函文，指定原告應改正事項內容及標準語焉
    不詳，無具體內容，原告無從遵從改正，故系爭函文內容不
    明確，顯然違法云云。惟查：
（一）於山坡地為本法第8 條第1 項第5 款規定之經營、使用行
      為，而未依水土保持技術規範實施水土保持之處理與維護
      者，依本法第33條第1 項第1 款，本無須命限期改正，即
      可對水土保持義務人裁罰，詳如上述。是本件原告辯稱系
      爭函文「指定原告應改正事項內容及標準語焉不詳，無具
      體內容，原告無從遵從於『期限內』改正」云云，與系爭
      處分是否合法無涉。
（二）系爭函文主旨載明，系爭山坡地「因開挖邊坡陡峭，基於
      公共安全因素，請依『水土保持法』第8 條第1 項第5 款
      規定，於96年8 月6 日前提送案址之改正計畫予本府建設
      局查核，屆時倘未依規定辦理，本府將依同法第33條第1
      項第1 款規處分。」等語明確。參酌本法第8 條及上開水
      土保持技術規範第90條、第135 條、第139 條等規定，系
      爭函文並非不明確。且查被告委派之水土保持服務團人員
      於96年6 月13日、7 月2 日、7 月31日赴現場輔導時，均
      明確指示原告應提出「整個山坡之防災及水保計劃」、「
      因違規挖掘之範圍較大，如何作好保邊坡，有系統的規劃
      排水，應屬專業之水土保持工作，……提送水土保持改正
      計劃書給市政府核備後，儘速著手進行現場改善施作，以
      免颱風季造成災害。」、「(1)改善計劃重點為排水、護坡
      、植生。(2)改善計劃宜分為兩階段：第一階段應急臨時防
      範颱風豪雨，第二階段為永久性排水、水坡保護等措施。
      (3)改善計畫應儘快送審，以防災害。」等語，亦均已明確
      告知原告，對系爭山坡地違法開挖部分，應擬具水土保持
      計劃，且應為臨時性防災措施及臨時性排水措施。故系爭
      函文，經被委派之水土保持服務團人員數次至現場履勘輔
      導原告後，亦不發生原告所稱「指定原告應改正事項內容
      及標準語焉不詳，無具體內容」，致本件裁罰處分不合法
      等情。
（三）原告雖主張未收受被告所屬建設局96年8 月8 日北市建四
      字第09632879700 號函，不知該函內容云云，然查參照上
      開不爭執事實（三）（四）（五）（六）所示，依前揭96
      年7 月31日現場會勘記錄之指導事項，原告理應知悉對系
      爭山坡地，為「裸露邊坡部分，先以帆布覆蓋並做好相關
      臨時排水設施，以避免災害發生」行為，故原告縱未收到
      被告上開96年8 月8 日函件，亦不足為原告有利認定。況
      查被告96年8 月23日北市建四字第9632983600號函，亦提
      及請原告依96年8 月8 日北市建四字第09632879700 號函
      辦理等語，是原告主張不知被告所屬建設局96年8 月8 日
      前開函件內容云云，亦不足採。
（四）又原告確實未能於展期一個月之最後期限（96年9 月3日
      ），提出系爭函文（行政指導）之「改正計劃」，亦為兩
      造所不爭執，故原告主張系爭函文內容不明確，並無所據
      ，是原告據以推論本件裁罰處分顯然違法云云，亦不足採
      。
五、再查原告所稱台北市議員王孝維於96年8 月13日召開協調會
    之經過詳如上述兩造不爭執事實（四）所示，故被告所屬建
    設局96年8 月23日以北市建四字第9632983600號函，始為被
    告對台北市議員王孝維召開協調會之最終定論及「承諾」。
    是原告僅擇協調會片段事實，主張「原告於96年8 月13日協
    調時，信賴被告所屬建設局人員陳庭輝同意改安排水土保持
    服務團輔導改善之『承諾』，因此等待水土保持服務團輔導
    ，於水土保持服務團尚未對原告輔導前，被告竟違反承諾，
    遽以原處分認定原告未依系爭函文說明二之指定改正事項內
    容及標準實施改正，並科處原告罰鍰，侵害原告對被告之信
    賴，與行政法信賴保護原則相違。」云云，因不能呈現事件
    經過全貌，即被告並未為上開原告所指「承諾」，故原告據
    以主張被告違反信賴保護原則云云，亦不足採。
六、又查本件被告計算系爭山坡地違規面積詳如兩造不爭執事實
    （一），原告未提出證據，空言陳稱違規面積未達5,392 平
    方公尺云云，尚屬無據。又被告認定原告於系爭山坡地違規
    開挖之邊坡裸露坍塌處，未採取臨時防災措施，即未使用帆
    布覆蓋等情，係依據前述不爭執事實（五）所示；且被告主
    張至系爭山坡地現場巡查時，其中96年8 月23日、96年9 月
    5 日為雨天，亦據提出台北氣象站逐日雨量資料一件為證（
    本院卷第92頁）；又被告提出之照片中，僅於96年7 月24日
    可見原告以少許塑膠布覆蓋一處邊坡裸露坍塌處，其他廣大
    裸露面皆未見鋪設（本院卷第104 頁）。衡情如果於下雨時
    有覆蓋帆布，雨停時不會立刻收存，何況96年8 、9 月正逢
    颱風季節，下雨天數居多（參見前述雨量資料表），從而被
    告未提出證據，僅空言陳稱有使用帆布覆蓋邊坡，因天晴而
    將之收存云云，自不足採信。
七、綜合上述，本件原告於系爭山坡地拓寬道路，而為開挖整地
    之經營、使用行為，未經調查規劃，依水法保持技術規範第
    90條、第135 條、第139 條規定，實施水土保持之處理與維
    護，而違反水土保持法第8 條第1 項第5 款規定之事實，洵
    堪認定，被告依本法第33條第第1 項第1 款及台北市違反水
    土保持法案件統一處理及裁罰基準（依違規面積及次數決定
    罰鍰金額，面積達4001平方公尺以上，即處罰30萬元，參見
    本院卷第80頁），裁處原告罰鍰30萬元，認事用法並無違誤
    ，且無裁量逾越或濫權情事，訴願決定予以維持，亦無不合
    。原告徒執前詞訴請撤銷，並無理由，應予駁回。又本件事
    證己明，兩造間其餘攻擊防禦方法，核與判斷結果不生影響
    ，爰不一一論述。
據上論結，本件原告之訴為無理由，爰依行政訴訟法第98條第1
項前段，判決如主文。
中    華    民    國    97    年    11    月    28    日
                    臺北高等行政法院第六庭
                              審判長法  官  林文舟
                                    法  官  陳鴻斌
                                    法  官  許瑞助
上為正本係照原本作成。
如不服本判決，應於送達後20日內向本院提出上訴狀並表明上訴
理由，如於本判決宣示後送達前提起上訴者，應於判決送達後20
日內補提上訴理由書（須按他造人數附繕本）。
中    華    民    國    97    年    12    月     1    日
                                    書記官  方偉皓


司法院資訊處製作；財團法人民間司法改革基金會備份。
